臺灣板橋地方法院民事判決　　　　　　　100年度訴字第523號
原　　　告　陳明雄
被　　　告　周謝得智
上列當事人間請求侵權行為損害賠償事件，經刑事庭移送前來（
99年度附民字第473號），本院於100年4月20日言詞辯論終結，
判決如下：
    主  文
被告應給付原告新台幣參拾萬元，及民國九十九年八月十九日起
至清償日止，按年息百分之五計算之利息。
訴訟費用由被告負擔。
本判決第一項得假執行。
    事實及理由
壹、程序上理由
  原告原依據侵權行為、合會、消費借貸之法律關係請求被告應
  給付新台幣（下同）1,112,000元及其法定遲延利息，本院就
  原告依據合會及消費借貸之法律關係，請求被告給付812,000
  元部份，與刑事附帶民事訴訟移送之犯罪事實無關，業經本院
  於民國（下同）100年3月21日裁定駁回原告之訴（見本院卷第
  72頁），原告於100年4月7日具狀更正聲明請求被告應給付30
  萬元及其法定遲延利息（見本院卷第35頁），先為敘明。
貳、實體上理由
一原告起訴主張：被告於95年11月10日於新北市○○區○○街13
  2號，召集原告、黃雪綢等會員組織內標制之民間互助會，由
  被告自任會首，每會2萬元，自95年11月10日開標，至99年2
  月10日止，連同會首共41會（原證1）。原告名下有以陳明雄
  、陳金吉、陳淑珍、陳淑子、陳婌珍、高阿枝（有2會）等人
  名義作為該會會員，共計7會。合會會員黃雪綢為被告之妻妹
  ，其於97年3月19日向原告借款70萬元，並經原告交付。嗣黃
  雪綢與原告、被告三人約定，其將於同年4月10日標取被告召
  集之前開互助會合會金後，由被告直接將黃雪綢得標之72萬元
  合會金轉交予原告清償欠款。詎被告明知黃雪綢得標之72萬元
  合會金業經黃雪綢指示交付予原告，已屬原告所有，竟僅將前
  開合會金轉交42萬元予原告後，意圖為自己不法所有，將其餘
  30萬元亦持有為所有之意思，侵占入己，未依約交付予原告。
  案經台灣板橋地方法院檢察署檢察官起訴，經鈞院刑事庭判決
  有期徒刑3月確定，有鈞院99年度易字第1010號判決可按。被
  告無法律上之原因，不法侵占其持有原告之款項，造成原告財
  物之重大損失，依民法第184條第1項前段之侵權行為損害賠償
  請求權、民法第179條前段之不當得利損害賠償請求權以及民
  法第233條之規定，提起本訴，並聲明：被告應給付原告30 萬
  元及自起訴狀繕本送達翌日起至清償日止，按週年利率百分之
  5計算之利息，原告願供擔保，請准宣告假執行。
二被告則以：黃雪綢於97年4月10日代被告向原告借款，原告當
  下允諾，並稱不用利息，並自黃雪綢處收領借款利息4,000 元
  ，後來被告有交付4,000元利息予黃雪綢，經黃雪綢於刑事庭
  證述在卷，本件已由會款轉換借款，原告之子陳金吉亦持有被
  告交付之借據。被告亦曾親自向原告表明借款之意思，參以原
  告於99年8月18日鈞院99年度易字第1010號刑事案件審理時證
  稱：黃雪綢有親口告知伊，就該筆借款30萬元部分，改向被告
  直接收取，亦即30萬元係被告請黃雪綢向原告轉借得之部分，
  因被告與黃雪綢借款，尚未清償完畢，已生嫌隙，不再往來，
  黃雪綢於刑事庭之證詞並非真實，惟被告同意分期清償償還原
  告等語置辯，並聲明：原告之訴駁回。
三得心證之理由
  原告主張前開事實，固提出互助會會單、切結書、律師函、筆
  錄為證，被告則以前詞置辯，因此，本件應審究者為(一)被告是
  否有侵占之侵權行為？茲分述如下：
(一)刑事訴訟判決所認定之事實，固非當然有拘束民事訴訟判決之
  效力，但民事法院調查刑事訴訟原有之證據，而斟酌其結果以
  判斷事實之真偽，並於判決內記明其得心證之理由，即非法所
  不許（參照最高法院67年台上字第2674號及49年台上字第929
  號判例）。刑事附帶民事訴訟經移送民事庭後，即屬獨立民事
  訴訟，其移送後之訴訟程序，應適用民事訴訟法，刑事訴訟所
  調查之證據，及刑事訴訟判決所認定之事實，並非當然有拘束
  民事訴訟之效力，然法院依自由心證判斷事實之真偽時，所斟
  酌之辯論意旨及調查證據之結果，非不得參酌刑事認定之事實
  及已調查之證據以為據。本件被告已聲明引用本件刑事訴訟之
  卷證資料，本院自得調查刑事訴訟中原有之證據，斟酌其結果
  以判斷其事實。經查：
(二)被告於刑事庭審理時坦承周雪綢有於99年4月10日標得合會金
  72萬元，並要求被告將標得之合會金全數交給原告，以清償周
  雪綢向原告借款，然被告僅將其中42萬元交付原告，其餘30萬
  元並未交付，惟矢口否認有何侵占犯行，辯稱：因為生意失敗
  ，有向原告稱將30萬元轉為借款，是周雪綢替被告向原告借錢
  ，原告有答應，原告並向周雪綢收取利息4千元，由周雪綢代
  墊，之後被告將4千元利息再交付周雪綢云云。經查：
1.證人黃雪綢曾於刑事案件審理時證稱：伊有在97年3月19日向
  陳明雄借70萬元，伊說伊標到會就會還錢，伊標到會時有跟被
  告說請被告把錢拿給陳明雄，當時陳明雄在場，也有同意，借
  70萬元伊有拿4千元利息給陳明雄，不是原先約定的，是伊自
  己要給的，也是伊自己出錢的，事後被告有拿4千元給伊，說
  利息他要出，至於被告為何要出利息錢伊不清楚，被告並未請
  伊向陳明雄借剩下的30萬元，伊亦未替被告向陳明雄借30萬元
  等語（見本院99年度易字第1010號卷【以下稱1010號卷】99年
  10 月6日筆錄），原告亦證述：伊在95年11月10日有參加被告
  的合會，黃雪綢亦有參加該合會，黃雪綢有在97年3月19日向
  伊借70萬元，說要寄錢到南部給父親，並說她標到合會後會把
  錢還伊，黃雪綢得標那天，被告、黃雪綢及伊均在場，黃雪綢
  有當場請被告把得標的會款72萬元交給伊，但被告只有給42萬
  ，剩下的30萬伊有向被告討，但被告說他沒錢，所以後來就沒
  還錢，黃雪綢在標到會的隔天有給伊利息4千元，被告給伊42
  萬後，並沒有向伊借剩下的30萬元，黃雪綢也沒跟伊說被告要
  向伊借這30萬元等語（見本院1010號卷99年8月18日筆錄），
  參互以觀，黃雪綢確有於99年4月10日標得72萬元合會金，要
  求被告將該72萬元轉交原告，以清償其向原告之借款，然被告
  僅轉交42萬元，其餘30萬元並未交給原告，核諸證人黃雪綢與
  原告之證述可知，黃雪綢並未替被告向原告借30萬元，且原告
  亦未答應將該30萬元借給被告等情，堪可認定。
2.再者，原告若答應將30萬元借給被告，焉有可能向周雪綢收取
  利息4千元，且證人周雪綢亦證稱：該筆4千元是伊自己借的錢
  ，自己願意付給原告的利息，不是幫被告代墊的利息等語（見
  本院1010號卷99年10月6日筆錄），顯見被告辯稱4千元利息是
  周雪綢代墊之情，核與事實不符。再者，被告曾於99年1月10
  日向原告借其標得之合會金70萬元，約定每月利息6千元，被
  告並開立面額70萬元之支票予原告供擔保，然被告僅支付一次
  利息6千元，第2期以後就沒有再給，並稱其沒錢等情，亦據原
  告於刑事庭證述無訛，且有聯邦商業銀行支票存根聯影本在卷
  可稽（見本院1010號卷99年8月18日筆錄、98年度他字第2774
  號卷第52頁），則原告在被告於99年1月10日借款僅支付一次
  利息6千元後，即已知被告債信不良，還款能力不佳，豈會於
  同年4月間再度答應借款予被告？益徵被告所辯，核與常情不
  符。
3.被告於刑事庭辯稱因地下錢莊催錢孔急，因此先向被告借款週
  轉云云，然查，被告稱證人黃雪綢得標後10、11天收齊會款，
  並於二星期後向原告借款，又稱應於99年4月底始向原告借款
  ，徵之被告亦自認早在99年4月中旬即將30萬元交付地下錢莊
  等語（見本院1010號卷99年10月6日筆錄），亦即被告尚未向
  原告借款前，已將所收取之30萬元會款交付地下錢莊清償借款
  ，因此，被告陳述稱先向原告借款，之後再交付地下錢莊之時
  間，顯有矛盾，因此，被告抗辯有向原告借款並原告同意云云
  ，顯與事實不符。至於被告抗辯原告之子持有借據一紙，並未
  舉證以實其說，難謂可信。綜上所述，被告涉嫌侵占之侵權行
  為事實，應堪認定。
(三)給付有確定期限者，債務人自期限屆滿時起，負遲延責任。給
  付無確定期限者，債務人於債權人得請求給付時，經其催告而
  未為給付，自受催告時起，負遲延責任。其經債權人起訴而送
  達訴狀，或依督促程序送達支付命令，或為其他相類之行為者
  ，與催告有同一之效力。前項催告定有期限者，債務人自期限
  屆滿時起負遲延責任。民法第229條定有明文，原告依據侵權
  行為之法律關係提起本訴，被告於99年8月18日收受起訴狀繕
  本，有刑事附帶民事起訴狀之收狀戳可按，被告應自翌日即99
  年8月19日起始負給付遲延責任。
四綜上述，原告依據侵權行為之法律關係，請求被告給付30萬元
  及自起訴狀繕本送達翌日即99年8月19日起至清償日止按年息
  百分之五計算之利息，洵屬正當，應予准許。
五本判決所命給付未逾50萬元，爰依據民事訴訟法第389條第1項
  第5款之規定，依職權宣告假執行。
六本件事證已明，兩造其餘攻擊防禦方法及爭點，核與本件判決
  結果無涉，爰不一一論述。原告依據侵權行為之規定請求給付
  30萬元及其法定遲延利息，既有理由，其另依不當得利之法律
  關係等主張，核屬請求權競合之合併，其中一請求權有理由，
  其起訴之目的已達，自無庸再事審究其他請求權是否有理由。
七結論：原告之訴為有理由，依民事訴訟法第78條、第389條第1
  項第5款，判決如主文。
中    華    民    國   100    年    4     月    27    日
                  民事第三庭    法  官  徐玉玲
以上正本係照原本作成
如對本判決上訴，須於判決送達後20日之不變期間內，向本院
提出上訴狀。如委任律師提起上訴者，應一併繳納上訴審裁判
費。
中    華    民    國   100    年    4     月    27    日
                                書記官  蕭聖澄